【裁判字號】    89,上易,982
【裁判日期】    891004
【裁判案由】    詐欺
【裁判全文】
臺灣高等法院臺南分院刑事判決              八十九年度上易字第九八二號  慎股
      上  訴  人
      即  被  告  丙  ○  ○
      右  一  人
      選任辯護人  黃  揚  名
右上訴人因詐欺案件，不服臺灣臺南地方法院八十八年度自字第四四號，中華民國八
十九年四月六日第一審判決，提起上訴，本院判決如左：
      主      文
原判決撤銷。
丙○○連續意圖為自己不法之所有，以詐術使人將本人之物交付，處有期徒刑貳年。
丁○○無罪。
      事      實
一、丙○○與丁○○原係夫妻，丁○○經營建昌鋁窗行，甲○○則係南陽實業股份有
    限公司（即喜美汽車）營業部臺南店業務員。民國八十五年間，被告丙○○因接
    連向甲○○購買了多部汽車，二人漸漸熟稔，丙○○乃於甲○○對渠業已相當信
    任之際，意圖為自己不法所有之概括犯意，自八十五年八月間起，向自訴人詐稱
    ：我先生丁○○生意做得很大，每個月至少也可以賺個一百萬元，但是他付給供
    貨廠商貨款需要用到支票，而供貨廠商認為拿第三人的支票可以擴大求償基礎而
    要求我先生以第三人的支票支付貨款，所以我想向你借支票付給供貨廠商貨款，
    不過妳可以絕對放心，因為我們夫妻生意做得很好，我們會在支票到期前將票款
    存入妳的支存帳戶內讓你的支票兌現，絕對不會害妳跳票的云云，並簽發約相同
    金額之丙○○或丁○○之支票交予甲○○做為質押保證之用，致甲○○陷於錯誤
    而自八十五年八月起至八十七年四月初止陸續簽發支票交予渠。惟丙○○騙取支
    票後並非用於支付彼所謂之供貨廠商貨款，而係持向第三人調借現金，且其為順
    利以甲○○之支票向第三人調借現金，乃又經葉長興、乙○○向第三人詐稱該等
    支票係其先生丁○○所收之工程款客票云云向第三人調借現金，迨至八十七年四
    月丙○○之支票全部退票，其亦未依承諾如期將票款存入自訴人之支存帳戶內，
    致甲○○所借予該二人之支票自八十七年五月二十日開始退票。嗣丙○○復基於
    同一詐欺之概括犯意，再向甲○○詐稱：「我們想去向持票人拿回妳所借給我們
    得支票，但是妳必須將我們簽發給你做為質押保證用的支票還給我們以便讓我們
    用這些支票去向持票人換回你所借的支票」云云，因甲○○彼時尚不知遭丙○○
    詐騙，且急於收回其所借出之支票，致陷於錯誤地即將所持有之供質押保證用之
    支票合計四十二紙（按其中兩紙之發票人為丁○○、另四十紙之發票人為丙○○
    ）全數交由丙○○，丙○○嗣囑不知情之丁○○將丙○○尚未持往調現而尚在其
    持有中之六紙甲○○簽發之支票（金額計四百五十萬七千五百元）返還予自訴人
    ，至於其餘五十四紙甲○○簽發之支票（金額計四千一百七十一萬三千五百元）
    則均未返還，甲○○因而負擔四千一百七十一萬三千五百元之支票債務，丙○○
    亦以該等金額之支票向人詐借現金獲取不法利益。
二、案經甲○○提起自訴暨檢察官移送併辦。
      理      由
一、上訴人即被告丙○○部分：
  (一)按被告丙○○於原審辯論期日所陳報之地址，有台南市○○路○段三十三巷六號
    、高雄市○○區○○路一九五巷十三號十四之十七室、高雄市○○○路九十八號
    十八樓之一等三處，而原審法院僅其中之「台南市○○路○段三十三巷六號」一
    處送達，並於八十九年四月十七日寄存送達於管區派出所，有原審法院審判筆錄
    、送達證書等附於原審卷可稽，顯示原審法院未就被告丙○○所陳報之其餘坐落
    高雄市之二處地址送達，且被告丙○○於原審法院通緝到案後，所陳報之地址亦
    有「高雄市○○區○○路一九五巷十三號十四之十七室」（見原審卷第六十一頁
    訊問筆錄），是故原審法院未就被告丙○○所陳報之高雄市地址送達，與法有違
    ，因而被告丙○○於八十九年四月二十九日提出本件上訴，應仍屬合法上訴，合
    先敘明。
  (二)訊據上訴人即被告丙○○矢口否認有前開詐欺犯行，並辯稱：本件係乙○○所一
    手導演，因伊曾借錢給案外人侯婉玲投資房地產，伊告知乙○○後，乙○○即表
    示其亦要投資，並拿出二百萬元要伊轉交給侯婉玲，伊自己前後亦借出四百萬元
    給侯婉玲，嗣後遭侯婉玲倒帳，侯婉玲亦避不見面，乙○○即要伊對她負責，並
    要伊開支票給其去調現，至此後因利滾利，一再換票，才會導至本案之發生，伊
    根本就沒有詐欺之行為，更沒有詐欺之意圖云云。
  (三)經查：
    (1)右揭被告丙○○如何詐欺之犯罪事實，業據自訴人甲○○指訴甚詳，核與證人
      乙○○證述相符，其證稱：伊確持有甲○○簽發之支票，但伊並不認識甲○○
      ，是被告丙○○自八十五年開始拿甲○○簽發之支票及其他人的票向伊週轉，
      他都說是向客戶收的票，如果知道那些票是被告向他人借的，就不會借他，一
      開始就持甲○○簽發之支票來票貼等語，此外，並有支票影本四十二紙及支付
      命令影本二紙在卷可憑，堪認自訴人與證人此部分之指訴、證述為真正。
    (2)況被告丙○○於自訴人提出之錄音帶中亦坦承：伊常向人誇耀伊先生丁○○經
      營之建昌鋁窗行每月要賺一百萬元實在太容易了，大家都不知道其實伊這幾年
      來之軋票軋的非常痛苦，本來已經有人懷疑伊將車子賣掉而陷於週轉困難，為
      了讓丁○○的鋁窗行能順利承包工程，並讓廠商願意接受遠期支票供貨，乃必
      須在門面上釋疑，故丁○○乃將已拿去貸款之車子放在鋁窗行內而不敢開出去
      ，使他人不致發現週轉困難之真相云云，此有錄音帶及譯文附於臺灣臺南地方
      法院檢察署八十七年度偵字第一○六七○號卷可稽（見該偵查卷第五十四頁─
      第七十三頁），足徵被告丙○○向自訴人商借支票之時即已週轉困難。
    (3)被告丙○○並未從事任何事業，僅被告丁○○經營之建昌鋁窗行亟需資金週轉
      ，且因自訴人於本院審理時曾指稱：「（問：前後借票這麼多年，丁○○有無
      與你接洽過？）沒有，因為都是丙○○打電話向我借票，我都直接與丙○○接
      洽，她有時候開她本人的票，有時候開丁○○的票，丁○○的票都是由丙○○
      開的，丁○○沒有自己開票，我也沒有跟丁○○接洽過」、「（丁○○）應該
      不瞭解（丙○○向我借票的事），據我所知丁○○只負責業務，財務及資金調
      度都由丙○○在處理」（見本院八十九年八月十五日訊問筆錄），準此益足認
      定被告丙○○借票、調現固係供被告丁○○使用，惟在被告丙○○隱瞞下，被
      告丁○○並不知悉被告丙○○究係如何調度資金，更未與被告丙○○有何共謀
      之情事。
    (4)至於：(甲)被告丙○○於偵查中所供稱：「丁○○前後大約簽發十五紙支票交予
      自訴人質押保證以向自訴人借票使用」云云，因與自訴人前開所指稱情節不合
      ，故此部分供述，應無可採。(乙)被告丙○○於電話所謂：「伊與丁○○各有一
      本帳本，二人之金錢互相流通，丁○○之帳本有問題，伊的則沒有」等語，係
      指指被告丁○○之帳本記載鋁窗行營業收入及支出，而其之帳本則記載借用支
      票、調現及資金調度等事項，且因自訴人已稱「被告丁○○只負責業務，財務
      及資金調度都由被告丙○○在處理」，是故被告丙○○上開所謂其與丁○○各
      有一本帳乙節，應不足採為認定被告丁○○犯罪之證據。(丙)證人乙○○於原審
      中及本院審理時雖證稱：「被告丁○○、丙○○二人曾拿票來向我調現」云云
      ，惟證人於偵查中所證稱：「每次丙○○拿甲○○的支票來時，都說是丁○○
      的鋁窗生意所收來之客票」，及在退票後其於與被告丙○○就債務問題講電話
      時，均僅稱被告丙○○一人拿支票去向其調現，未曾言及被告丁○○亦曾持支
      票去調現等情，亦有證人所錄下之該電話錄音及譯文附於偵查卷可稽；顯示證
      人乙○○於原審中及本院審理時所證述之上開內容，與其於偵查中證述及電話
      錄音中所敘述之內容不符，故證人乙○○嗣後於原審中及本院審理時上開就被
      告丁○○部分之證述，應不足採為不利被告丁○○認定之證據，均附此敘明。
    (5)另被告丙○○所辯：本件係乙○○所一手導演，因伊曾借錢給案外人侯婉玲投
      資房地產，伊告知乙○○後，乙○○即表示其亦要投資，並拿出二百萬元要伊
      轉交給侯婉玲，伊自己前後亦借出四百萬元給侯婉玲，嗣後遭侯婉玲倒帳，侯
      婉玲亦避不見面，乙○○即要伊對她負責，並要伊開支票給其去調現，至此後
      因利滾利，一再換票，才會導至本案之發生等語，業經證人乙○○於本院審理
      時到庭否認，而就上開所辯之事實，被告丙○○復未能提出相當證據或線索以
      供本院調查是否屬實，自屬無可採信。
    綜就上情，足徵被告丙○○否認前揭犯行，及所辯各節，顯無可採，本件事證明
    確，被告丙○○詐欺犯行，洵堪認定。
  (四)核被告丙○○所為，係犯刑法第三百三十九條第一項之詐欺罪。又被告丙○○先
    後多次之詐欺行為，時間緊接，手段相同，觸犯基本構成要件相同之罪名，顯係
    基於概括犯意反覆為之，應依連續犯之規定論以一罪，並加重其刑。
二、上訴人即被告丁○○部分：
  (一)自訴意旨略以：被告丁○○與其妻即共同被告丙○○，共同意圖為自己不法之所
    有，推由丙○○出面向自訴人甲○○詐稱：我先生丁○○生意做得很大，每個月
    至少也可以賺個一百萬元，但是他付給供貨廠商貨款需要用到支票，而供貨廠商
    認為拿第三人的支票可以擴大求償基礎而要求我先生以第三人的支票支付貨款，
    所以我想向你借支票付給供貨廠商貨款，不過妳可以絕對放心，因為我們夫妻生
    意做得很好，我們會在支票到期前將票款存入妳的支存帳戶內讓你的支票兌現，
    絕對不會害妳跳票的云云，並簽發約相同金額之丙○○或丁○○之支票交予甲○○做為質押保證之用，致甲○○陷於錯誤而自八十五年八月起至八十七年四月初
    止陸續簽發支票交予丙○○，惟渠等騙取支票後並非用於支付彼所謂之供貨廠商
    貨款，而係持向第三人調借現金，且其為順利以甲○○之支票向第三人調借現金
    ，乃又經葉長興、乙○○向第三人詐稱該等支票係丁○○所收之工程款客票云云
    向第三人調借現金，迨至八十七年四月丙○○之支票全部退票，其亦未依承諾如
    期將票款存入自訴人之支存帳戶內，致甲○○所借予該二人之支票自八十七年五
    月二十日開始退票。嗣渠等二人復基於意圖解免質押保證債務之不法利益，推由
    丙○○向甲○○詐稱：「我們想去向持票人拿回妳所借給我們得支票，但是妳必
    須將我們簽發給你做為質押保證用的支票還給我們以便讓我們用這些支票去向持
    票人換回你所借的支票」云云，因甲○○彼時尚不知遭丁○○等二人詐騙，且急
    於收回其所借出之支票，致陷於錯誤地即將所持有之供質押保證用之支票合計四
    十二紙（按其中兩紙之發票人為丁○○、另四十紙之發票人為丙○○）全數交由
    丙○○，渠等二人卻僅堆由丁○○將彼等尚未持往調現而尚在彼等持有中之六紙
    甲○○簽發之支票（金額計四百五十萬七千五百元）返還予自訴人，至於其餘五
    十四紙甲○○簽發之支票（金額計四千一百七十一萬三千五百元）則均未返還，
    甲○○因而負擔四千一百七十一萬三千五百元之支票債務，渠等二人亦以該等金
    額之支票向人詐借現金獲取不法利益。因認被告丁○○亦涉有詐欺罪嫌云云
  (二)訊據上訴人即被告丁○○堅決否認有何詐欺犯行，辯稱：均是丙○○自行向甲○○借票，詳情伊均不清楚，亦未參與云云。經查：
    (1)按犯罪事實應依證據認定，無證據不得推定其犯罪事實；又不能證明被告犯罪
      者，應諭知無罪之判決，刑事訴訟法第一百五十四條、第三百零一條第一項分
      別定有明文。而所謂證據，須適於被告犯罪事實之證明者，始能採為斷罪資料
      （參照最高法院五十三年度台上字第二七五○號判例）。法院如未能發現相當
      證據或證據不足以證明，自不能以推測或擬制之方法以為裁判基礎（參照同院
      四十年台上字第八六號判例）。是以法院認定不利被告之事實，須依積極證據
      ；苟積極證據不足為不利被告事實之認定時，即應為有利於被告之認定，更不
      必有何有利之證據（參照同院三十年上字第八一六號判例）。次按告訴人之告
      訴，係以使被告受刑事訴追為目的，是其陳述是否與事實相符，仍應調查其他
      證據以資審認（參照同院五十二年台上字一三○○號判例）。被害人之陳述如
      無瑕疵，且就其他方面調查又與事實相符，固足採為科刑之基礎；倘其陳述尚
      有瑕疵，則在末究明前，遽採為論罪科刑之根據，即難認無適法（參照同院六
      十一年台上字第三○九九號判例）。復按。而刑事被告依法不負自證無罪之義
      務，若別無足以證明被告自始立圖不法所有之積極證據，要難違反刑事訴訟法
      第一百五十四條之規定，推定被告犯罪，而轉令其提出有利於己之反證，此項
      禁止推定罪狀之法則，並非僅為被告個人之訴訟利益而設，尤重在發見真實，
      以求國家刑罰權之正確行使，因之，若無足可證明被告從事犯罪構成要件之積
      極證據，而依自辯過程蒐求、推測其犯罪事實，非法之所許。
    (2)按持支票向自訴人互換支票者，係被告丙○○，與被告丁○○無關，業據被告
      丙○○於偵查中供述在卷（見上開偵字第一○六七○號卷第三十二頁反面），
      且自訴人於八十七年十月六日偵查中僅指稱：「（問：為何丁○○沒有向你借
      支票也告他？）因丙○○在八十七年五月中向我拿回支票時，有帶丁○○支票
      放在我這裡，我認為他與丙○○有串謀之嫌」（見同上偵查卷第四十二頁），
      於八十八年五月二十六日原審中亦只指稱：「有看過丁○○，只有拿六張票來
      還我時，丁○○有出面，其餘均丙○○與我接洽。「、「（問：那麼為何告丁○○？）因丙○○來借錢時，有說他先生丁○○開設建昌鋁窗行，且買的車子
      ，亦放在建昌鋁窗行，丁○○『應知道』這些事」云云（見原審卷第一一五頁
      ），由上開自訴人之指稱，顯示自訴人僅是懷疑、猜測被告丁○○有涉案而已
      ，並未明確提出有若何具體事證為資佐證。
    (3)況自訴人於本院審理時更曾指稱：「（問：前後借票這麼多年，丁○○有無與
      你接洽過？）沒有，因為都是丙○○打電話向我借票，我都直接與丙○○接洽
      ，她有時候開她本人的票，有時候開丁○○的票，丁○○的票都是由丙○○開
      的，丁○○沒有自己開票，我也沒有跟丁○○接洽過」、「（丁○○）應該不
      瞭解（丙○○向我借票的事），據我所知丁○○只負責業務，財務及資金調度
      都由丙○○在處理」（見本院八十九年八月十五日訊問筆錄），準此益足認定
      自訴人告訴被告丁○○涉有共同詐欺，應僅係自訴人個人之猜測無疑。
    (4)另就：(甲)被告丙○○於偵查中所供稱：「丁○○前後大約簽發十五紙支票交予
      自訴人質押保證以向自訴人借票使用」云云，因與自訴人前開所指稱情節不合
      ，故此部分供述，應無可採。(乙)被告丙○○於電話所謂：「伊與丁○○各有一
      本帳本，二人之金錢互相流通，丁○○之帳本有問題，伊的則沒有」等語，係
      指指被告丁○○之帳本記載鋁窗行營業收入及支出，而其之帳本則記載借用支
      票、調現及資金調度等事項，且因自訴人已稱「被告丁○○只負責業務，財務
      及資金調度都由被告丙○○在處理」，是故被告丙○○上開所謂其與丁○○各
      有一本帳乙節，應不足採為認定被告丁○○犯罪之證據。(丙)證人乙○○於原審
      中及本院審理時雖證稱：「被告丁○○、丙○○二人曾拿票來向我調現」云云
      ，惟證人於偵查中所證稱：「每次丙○○拿甲○○的支票來時，都說是丁○○
      的鋁窗生意所收來之客票」，及在退票後其於與被告丙○○就債務問題講電話
      時，均僅稱被告丙○○一人拿支票去向其調現，未曾言及被告丁○○亦曾持支
      票去調現等情，亦有證人所錄下之該電話錄音及譯文附於偵查卷可稽；顯示證
      人乙○○於原審中及本院審理時所證述之上開內容，與其於偵查中證述及電話
      錄音中所敘述之內容不符，故證人乙○○嗣後於原審中及本院審理時上開就被
      告丁○○部分之證述，應不足採為不利被告丁○○認定之證據，均已如上述。
    (5)此外，復查無其他確切證據，足資證明被告丁○○有自訴意旨所指之詐欺犯行
      ，揆諸前開判例要旨，自應認被告丁○○之之犯罪不能證明。
三、原審法院認被告丙○○罪證明確，予以論罪科刑，固非無見，但本件詐欺犯行應
    係被告丙○○一人所為，被告丁○○並未參與，原判決誤認被告丁○○有參與，
    而認定被告丙○○與被告丁○○共犯本案，容有未洽，被告丙○○上訴意旨否認
    犯罪雖無可取，但被告丁○○上訴意旨否認犯罪則為有理由，是應由本院將原判
    決撤銷改判。就被告丙○○部分，審酌被告丙○○犯罪之動機、目的、手段、詐
    欺之金額、對被害人所生之損害及犯後態度等一切情狀，量處如原判決所科之有
    期徒刑二年，以資懲儆。就被告丁○○部分，則諭知無罪判決。
四、末按檢察官移送併辦（八十七年度偵字第一三五二九號）部分，認被告丙○○另
    涉有刑法第三百三十七條第一項之侵占罪嫌，惟經本院調查結果認與本件被告丙○○所犯詐欺罪部分，並無方法結果之牽連關係，非屬裁判上一罪，本院自不得
    併予審理，宜由檢察官另行依法偵查，附此敘明。
據上論結，應依刑事訴訟法第三百六十九條第一項前段、第三百六十四條、第二百九
十九條第一項前段、第三百四十三條，刑法第五十六條、第三百三十九條第一項，罰
金罰鍰提高標準條例第一條前段，判決如主文。
中      華      民      國    八十九    年      十      月      四      日
                                    臺灣高等法院臺南分院刑事第四庭
                                        審判長法官  陳    義    仲
                                              法官  徐    財    福
  法官  蔡    崇    義
右正本證明與原本無異。
不得上訴。
                                        法院書記官  陳    明    芬
中      華      民      國    八十九    年      十      月      四      日
附錄本案論罪科刑法條全文：
刑法第三百三十九條第一項：
意圖為自己或第三人不法之所有，以詐術使人將本人或第三人之物交付者，處五年以
下有期徒刑、拘役或科或併科一千元以下罰金。


司法院資訊處製作；財團法人民間司法改革基金會備份。
